最　高　行　政　法　院　判　決　　　　　　　　　　九十三年度判字第三九一號
　　上　訴　人　甲○○
　　被 上訴 人　臺北市稅捐稽徵處
　　代　表　人　乙○○
右當事人間因地價稅事件，上訴人對於中華民國九十一年十二月十一日臺北高等行政
法院九十年度訴字第六六四○號判決，提起上訴，本院判決如左：
　　主  文
上訴駁回。
上訴審訴訟費用由上訴人負擔。
　　理  由
一、本件上訴人在原審起訴主張：(一)上訴人所有臺北市○○區○○段四小段四三四、
    四六○地號應有部分土地部分：該兩筆土地為位於農業區地目為田之應有部分土
    地，雖於四十五年間即劃定為公共設施保留地機場用地，但都市細部計畫尚未公
    布實施，保留之機關亦聲稱並無徵收之計畫，依法並未喪失其農地之身分。故依
    據平均地權條例第二十二條第一項但書第一款、同條例施行細則第三十四條第二
    項第一款及土地稅法第二十二條第一項第一款、同法施行細則第二十一條第二項
    第一款明文規定仍為限作農業使用之農業區土地，依法應課徵田賦，且原均課徵
    田賦。現田賦雖停徵，但並無田賦停徵即得改課地價稅之規定。復查決定所指四
    六○地號有堆置廢土及放置車輛一節，因該筆土地緊鄰臺北市中山區第八期重劃
    區，重劃工程單位於重劃期間佔用施工，重劃完成後棄置廢土未清運，而該筆土
    地於鄰地重劃後形成夾雜於新舊兩道路間，間或有附近車輛暫停其上，上訴人僅
    係眾多共有人之一，且該筆土地雖為都市農地，依一般習慣亦並無將農地圍籬之
    理，復查決定據此即課以上訴人地價稅，顯非適法。四三四地號於鄰地重劃前均
    課田賦，因該地號部分未列入重劃而分割，分割剩餘之土地仍為農業區地目為田
    之土地，依法為限作農業使用之土地。復查決定所稱該筆土地有違章建物並設有
    商店及工廠一節，既未明指於何時查得，亦未會同上訴人現場查核，僅憑照片及
    一面之詞，難謂公允。上訴人於申請復查時即指明僅係眾多共有人之一，且已聲
    明並未就系爭土地為任何違法之使用，被上訴人自應依據職權及行政程序法查得
    實際違法使用人，率爾課徵全部共有人地價稅，容有未洽，亦於法不合。至於訴
    願決定所稱土地所有權人可申請指定由占有人代繳一節，因依據民法規定，共有
    土地之共有人有權就全部共有之土地保有使用之權，上訴人僅為眾多共有人之一
    ，理應由稅捐機關自行依職權查明實際使用人，斷無由未實際使用之共有人提出
    申請之理。此點財政部解釋函令及本院判決均有「共有之農地應分別查核實際使
    用情形」之見解。(二)上訴人所有臺北市○○區○○段三小段八八四地號應有部分
    土地部分：因本筆土地尚無都市細部計畫，地目仍為田，且為緊鄰之公共設施保
    留地分割剩餘之畸零地，因緊鄰之公共設施保留地，遲至九十年底始辦理徵收，
    縱因該筆土地部分因而空置，在都市細部計畫公布實施，全部公共設施完成前，
    依據財政部解釋令「原課徵田賦之土地，如因故空置，仍應課徵田賦」。復查決
    定及訴願決定未察，僅就部分土地課徵田賦，容有未洽。(三)綜上所述，四三四、
    四六○地號應有部分土地部分，被上訴人適用法令錯誤，土地稅減免規則第十一
    條規定有公共設施保留地可以減徵地價稅或田賦。另八八四地號應有部分土地部
    分，財政部九十年二月十二日臺財稅第○九○○四五○八九九號函釋意旨「原課
    徵田賦之土地，如因故空置仍應課徵田賦」，為此訴請撤銷訴願決定及原處分之
    判決。
二、被上訴人則以：(一)關於上訴人所有臺北市○○段○○段四三四、四六○地號應有
    部分土地部分：查該二筆土地係屬公共設施保留地機場用地，其究竟可否依上訴
    人主張免徵地價稅，端視其在保留期間是否未作任何使用並與使用中之土地隔離
    或因限制建築致不能建築使用且無收益而論。而其使用情形，經被上訴人所屬松
    山分處八十九年二月十一日派員會同地政機關人員現場勘查，發現四三四地號土
    地上有違章建築並設置商店工廠，四六○地號土地遭堆置廢土及停放車輛，有土
    地稅減免表及現場照片附卷可稽。上訴人雖主張該二筆土地係遭違法占用，然就
    該土地之客觀狀態而言，即並非未作任何使用，亦無仍作農業使用之情形，不符
    土地稅法第二十二條第一項第五款之規定，應依土地稅法第十九條規定按公共設
    施保留地稅率課徵地價稅，則被上訴人所屬松山分處核定上訴人所有臺北市○○
    段○○段四三四及四六○地號應有部分土地部分，按公共設施保留地稅率課徵八
    十九年期地價稅並予減徵百分之三十，揆諸土地稅減免規則第十一條之四規定，
    並無不合。另該二筆土地如係遭他人占用屬實，依土地稅法第四條第一項第四款
    規定及財政部七十一年十月七日臺財稅第三七三七七號函釋：「土地所有權人依
    照土地稅法第四條第一項第四款規定，申請由占有人代繳地價稅案件，應由申請
    人檢附占有人姓名、住址、土地坐落及占有面積等有關資料向稽徵機關提出申請
    始予辦理分單手續．．．」亦應由上訴人檢附占有人姓名、住址、土地坐落及占
    有面積等有關資料向稽徵機關提出申請始可辦理分單。(二)關於上訴人所有臺北市
    中山區○○段○○段八八四地號應有部分土地部分：查該筆土地原係農業用地，
    經臺北市政府都市計畫（四十五年五月四日北市工字第一四四一七號公告）變更
    編定為住宅區，被上訴人所屬中北分處分別於八十九年三月十七日及同年四月六
    日會同臺北市政府建設局及臺北市中山地政事務所人員至該土地現場勘查結果，
    其中二七．五平方公尺仍作農業使用，有被上訴人所屬中北分處會勘紀錄表影本
    二份附卷可稽，按前揭財政部八十三年十一月二十九臺財稅第八三○六二五六八
    二號函釋：「農業用地經都市計畫變更為新市鎮特定區、住宅區或其他使用分區
    ，在細部計畫尚未完成前，如經都市計畫主管機關認定，仍應依原來之土地使用
    分區別（或用地別）管制而視為農業用地，其於移轉或繼承時，仍有土地稅法第
    三十九條之二第一項及農業發展條例第三十一條規定之適用。」復經被上訴人函
    詢臺北市政府都市計畫主管機關系爭土地能否視為農業用地，臺北市政府都市發
    展局八十九年二月十日北市都二字第八九二○二四五二○○號函復略以：「主旨
    ：有關臺北市○○區○○段三小段八八四地號土地使用管制事宜．．．說明：二
    、經查首揭地號土地係屬本府四十五年五月四日本府北市工字第一四四一七號公
    告之『臺北都市計畫圖』中之住宅區，該區迄今仍未發布細部計晝，．．．如該
    筆土地經依相關法定（令）認定於四十五年五月四日前係屬農業用地，且現況又
    為農業使用，則可有行政院八十三年十一月二十八日臺八十三財字第四四五三三
    號函之適用。」是原處分就其中二七‧五平方公尺仍作農業使用部分，按上訴人
    之應有部分比例（六分之一）課徵田賦（四．五八平方公尺），其餘部分仍按一
    般用地稅率課徵地價稅，並無違誤。(三)綜上所述，被上訴人所屬松山分處核定系
    爭濱江段四小段四三四、四六○地號土地按公共設施保留地稅率課徵地價稅，被
    上訴人所屬中北分處核定系爭北安段三小段八八四地號應有部分比例六分之一及
    六分之五土地分別課徵田賦及按一般用地稅率課徵地價稅，揆諸相關規定及財政
    部函釋意旨並無違誤等語作為抗辯。
三、原審斟酌全辯論意旨及調查證據之結果以：(一)按「已規定地價之土地，除依第二
    十二條規定課徵田賦者外，應課徵地價稅。」、「地價稅按每一土地所有權人在
    每一直轄市或縣（市）轄區內之地價總額計徵之。」、「地價稅基本稅率為千分
    之十。」及「非都市土地依法編定之農業用地或未規定地價者，徵收田賦。但都
    市土地合於左列規定者亦同：一、依都市計畫編為農業區及保護區，限作農業用
    地使用者。二、公共設施尚未完竣前，仍作農業用地使用者。三、依法限制建築
    ，仍作農業用地使用者。四、依法不能建築，仍作農業用地使用者。五、依都市
    計畫編為公共設施保留地，仍作農業用地使用者。」土地稅法第十四條、第十五
    條第一項、第十六條第一項前段及第二十二條第一項分別定有明文。又「都市計
    畫公共設施保留地，在保留期間未作任何使用並與使用中之土地隔離者，地價稅
    或田賦全免。」、「飛航管制區依飛航安全標準及航空站、飛行場、助航設備四
    週禁止、限制建築辦法規定禁止建築之土地，其地價稅或田賦減徵百分之五十。
    但因禁止建築致不能建築使用且無收益者，全免。依前項辦法規定限制建築地區
    之土地，因實際使用確受限制者，其地價稅或田賦得在百分之三十範圍內，由直
    轄市主管機關、縣（市）政府酌予減徵。」及「區段徵收或重劃地區內土地，於
    辦理期間致無法耕作或不能為原來之使用而無收益者，其地價稅或田賦全免；辦
    理完成後，自完成之日起其地價稅或田賦減半徵收二年。」分別為土地稅減免規
    則第十一條、第十一條之四及第十七條所明定。又「農業用地經都市計畫變更為
    新市鎮特定區、住宅區或其他使用分區，在細部計畫尚未完成前，如經都市計畫
    主管機關認定，仍應依原來之土地使用分區別（或用地別）管制而視為農業用地
    ，其於移轉或繼承時，仍有土地稅法第三十九條之二第一項及農業發展條例第三
    十一條規定之適用。」財政部八十三年十一月二十九日臺財稅第八三○六二五六
    八二號函釋可資參照。上開函釋，係財政部基於權責，依法所為釋示，未逾越法
    律規定，自可適用。(二)關於上訴人所有臺北市○○段○○段四三四、四六○地號
    應有部分土地部分：上訴人主張其所有該二地號應有部分土地，雖依都市計畫法
    編定為公共設施保留地，但仍為農業區土地，應屬課徵田賦範圍等語。惟查該二
    筆土地係屬公共設施保留地機場用地，是否可免徵地價稅，端視其在保留期間是
    否未作任何使用並與使用中之土地隔離或因限制建築致不能建築使用且無收益而
    定。而其使用情形，經被上訴人所屬松山分處八十九年二月十一日派員會同地政
    機關人員現場勘查，發現四三四地號土地上有違章建築並設置商店工廠，四六○
    地號土地則遭堆置廢土及停放車輛，有該二筆土地稅減免表及現場照片附卷可稽
    。原審法院九十一年十一月十一日履勘現場，該二筆土地使用情形，與八十九年
    二月十一日現場勘查情形大致相同，亦有勘驗筆錄及照片在卷可憑。上訴人雖主
    張該二筆土地係遭違法占用，然就該二筆土地之客觀狀態而言，既非未作任何使
    用，亦無仍作農業使用之情形，核與土地稅法第二十二條第一項第五款徵收田賦
    之要件不符，應依同法第十九條規定按公共設施保留地稅率課徵地價稅，被上訴
    人所屬松山分處核定上訴人上開二筆應有部分土地，按公共設施保留地稅率課徵
    八十九年期地價稅並予減徵百分之三十，揆諸首揭規定及說明，自無不合。(三)關
    於上訴人所有臺北市○○區○○段三小段八八四地號應有部分土地部分：查該筆
    土地原係農業用地，經臺北市政府都市計畫（四十五年五月四日北市工字第一四
    四一七號公告）變更編定為住宅區，被上訴人所屬中北分處先後於八十九年三月
    十七日及同年四月六日二次會同臺北市政府建設局及臺北市中山地政事務所人員
    至該土地現場勘查結果，其中二七．五平方公尺仍作農業使用，有被上訴人所屬
    中北分處會勘紀錄表影本二份附卷可稽，被上訴人並函詢臺北市政府都市計畫主
    管機關就上開土地能否視為農業用地，臺北市政府都市發展局八十九年二月十日
    北市都二字第八九二○二四五二○○號函復略以：「主旨：有關臺北市○○區○
    ○段三小段八八四地號土地使用管制事宜．．．說明：二、經查首揭地號土地係
    屬本府四十五年五月四日本府北市工字第一四四一七號公告之『臺北都市計畫圖
    』中之住宅區，該區迄今仍未發布細部計畫，．．．如該筆土地經依相關法定（
    令）認定於四十五年五月四日前係屬農業用地，且現況又為農業使用，則可有行
    政院八十三年十一月二十八日臺八十三財字第四四五三三號函之適用。」是被上
    訴人就該筆土地其中二七‧五平方公尺仍作農業使用部分，按上訴人之應有部分
    比例（六分之一）課徵田賦（四‧五八平方公尺），其餘部分仍按一般用地稅率
    課徵地價稅，揆諸首揭規定及財政部函釋，亦無不合。因而為上訴人敗訴之判決
    。
四、本院核原判決依上開規定及說明，尚無違背法令。上訴意旨仍執陳詞指摘原判決
    有適用法規不當之違背法令，求為廢棄改判。惟查原判決已論明經被上訴人派員
    會同地政機關人員現場勘查，發現系爭第四三四地號土地上有違章建築並設置商
    店工廠，第四六○地號土地則遭堆置廢土及停放車輛，有該二筆土地減免表及現
    場照片附卷可稽，並經原審履勘現場大致相同，因認該系爭二筆土地與土地稅法
    第二十二條第一項第五款徵收田賦之要件不符，應依同法第十九條規定按公共設
    施保留地稅率並予減徵百分之三十之地價稅，經核原判決難謂有適用法規不當之
    違背法令之情形。次查：原判決就系爭第八八四地號應有部分土地部亦已指明財
    政部九十年台財稅第○九○○四五○八九九號函釋係有關「依都市計畫編為『農
    業區及保護區』」之土地之規定，而系爭第八八四地號係「經臺北市都市計畫編
    為『住宅區』之土地，自無上開財政部函釋之適用，上訴人引用上開財政部函釋
    主張應全部課徵田賦，核無足取，原判決之理由難謂有不備或矛盾之違背法令之
    可言。從而本件上訴意旨難謂為有理由，應予駁回。
據上論結，本件上訴為無理由，爰依行政訴訟法第二百五十五條第一項、第九十八條
第三項前段，判決如主文。
中　　華　　民　　國　　九十三　　　年　　　四　　　　月　　　八　　　　日
                    最 高 行 政 法 院  第 四 庭
                                審 判 長 法  官　　　徐　樹　海
                                         法  官      黃　合　文
                                         法  官　　　高　啟　燦
                                         法  官　　　吳　錦　龍
                                         法  官　　　林　茂　權
右  正  本  證  明  與  原  本  無  異
　　　　　　　　　　　　　　　　　　　　 法院書記官　張　雅　琴
中　　華　　民　　國　　九十三　　　年　　　四　　　　月　　　八　　　　日
